【裁判字號】    90,保險上,12
【裁判日期】    900828
【裁判案由】    給付保險金
【裁判全文】
臺灣高等法院民事判決    九十年度保險上字第一二號
      上  訴  人  聯信商業銀行股份有限公司
      法定代理人  邱錦德
      被  上訴人  太平產物保險股份有限公司
      法定代理人  董大勇
      訴訟代理人  梁妹
右當事人間給付保險金事件，上訴人對於中華民國九十年三月一日臺灣臺北地方法院
八十九年度保險字第一三八號第一審判決提起上訴，本院判決如左：
      主      文
上訴駁回。
第二審訴訟費用由上訴人負擔。
      事      實
甲、上訴人方面：
    一、聲明：
        (一)原判決廢棄。
        (二)被上訴人應給付上訴人新臺幣（下同）二百萬元及自民國（下同）八十九
          年九月十五日起至清償日止，按週年利率百分之五計算之利息。
        (三)上訴人願供擔保，請准宣告假執行。
    二、陳述：除與原判決記載相同者，予以引用外，補稱：
        (一)系爭保險契約既屬保證保險，依保險法第一條、第九十五條之一之規定，
          所謂不可預料或不可抗力事故當指「被保險人之債務人不履行債務」而言
          。本件上訴人之債務人即要保人洪陳玉葉與被上訴人約定，被上訴人於洪
          陳玉葉未依約償還貸款於上訴人發生債務不履行情事時負賠償責任，兩者
          間意思表示一致，保險契約即已成立。至於要保人債務不履行之緣由為何
          ，或此債務如何發生等情事，皆非保險契約成立要件。
        (二)系爭保險契約屬信用保險之一種，上訴人對於洪陳玉葉之貸款債權係基於
          有效借貸契約而生，依保險法第二十條規定，即具信用保險利益。倘洪陳
          玉葉未依約按期償還貸款，經上訴人拍賣抵押物後債權仍未完全受償，上
          訴人必定遭受貸放金額無法收回之損失，此種損失之發生，與貸款係因「
          個人投資」或「承購住宅」而申辦無涉。原審法院於判斷保險利益之際，
          未以經濟價值關係存在與否為斷，而將經濟價值關係所依附標的物之原因
          關係（即個人投資或承購住宅）牽涉其內，強作區隔，實已誤解保險利益
          之意義，自有未洽。尤其，「個人投資」等語係借款人向上訴人申辦貸款
          時所為表示，僅存在於上訴人與借款人間，待上訴人同意借貸後，借款人
          以要保人身份，向被上訴人提出要保之意思表示時，其內容僅係以某一特
          定住宅為抵押擔保申辦之貸款，要約被上訴人同意擔負償還保證保險責任
          ，此際「個人投資」此一因素於要保人與被上訴人間之保險契約並不存在
          ，當無以其為保險契約成立生效與否之要件，更不得以之判斷保險利益存
          在與否。
        (三)依兩造簽署之合作契約及系爭保險契約之基本條款第一章承保範圍之規定
          ，均未提及限於承購抵押住宅始有適用。又保險單所載「因應承購後開抵
          押住宅」等語僅出現於前言，並未記載於保單條款中，而契約前言多係陳
          述雙方訂約源由動機，願遵守條款約定等，其內容並不構成契約成立要件
          、生效要件，抑或契約效果，訂約雙方權義規範仍悉由契約條款規範之，
          故雙方合作契約第一條始明確規定：「甲方所負責承保以乙方為被保險人
          償還保證，其內容以保單所載條款為依據。」則保單前言自不得作為解釋
          承保範圍之依據。
        (四)系爭保險契約之要點確係要保人必須以住宅為抵押申辦貸款，而由被上訴
          人於要保人未依約償還貸款時負償還保證之責，與是否承購住宅實無干係
          ，此由後開事證可稽：
          1.系爭保險契約以「住宅抵押貸款償還保證保險」名之，而非以「承購住
            宅抵押貸款償還保證保險」為名。
          2.系爭要保書上，除保險契約必要之點即保險金額、保險費率、保險期間
            外，所記載者皆與抵押權有關，且係逐項載明抵押權人、抵押住宅價值
            、抵押住宅地址暨抵押貸款金額等節，足證系爭保證保險必以住宅為抵
            押擔保品。然其上並無「承購住宅」之記載，顯見承購住宅實非重點。
          3.要保書係並列抵押住宅核鑑總價與買賣成交價，可知此住宅抵押貸款非
            以新購住宅為限。
        (五)本件被上訴人辦理系爭保證保險，僅要求借款人洪陳玉葉提出要保書，既
          未責命借款人提出其他書類文件，亦未曾要求上訴人補具其他證明文件，
          則被上訴人事後以承保之初本可拒絕承保或怠於查核之事項，作為拒絕理
          賠之理由，無異陷要保人、被保險人於不可預知之風險，其不公平之處，
          無待深論。
        (六)被上訴人辦理系爭保證保險業務時，其費率高達百分之四點五，此與財政
          部函頒「住宅抵押貸款償還保證保險承保辦法」第七條規定保險費率為千
          分之五者，相差甚遠，是前開承保辦法所言保險目的於本件系爭事實要無
          適用餘地。
        (七)本件兩造所爭執者，係「承購住宅抵押貸款」是否為被上訴人辦理系爭保
          險契約之源由動機，抑或屬成立生效要件，以及是否為保險標的範圍所及
          等爭點，而非借款人未按期償還債務之原因（即保險事故發生原因）是否
          屬於不保項目所指颱風地震之類事故所導致，是被上訴人援引保險法第二
          十九條第一項規定所為主張，於訟爭事實要無適用餘地。
    三、證據：除援用原審提出之證據外，補提財政部住宅抵押貸款償還保證保險承
        保辦法一份、費率表一紙、台中市第六信用合作社抵押物鑑定審核（記錄）
        表一紙為證。
乙、被上訴人方面：
    一、聲明：
        (一)如主文第一項所示。
        (二)如受不利之判決，請准提供現金或等值之交通銀行臺北分行可轉讓定期存
          單為擔保，免為假執行。
    二、陳述：除與原判決記載相同者，予以引用外，補稱：
        (一)系爭保險契約因締約意思不一致而不成立：
          1.被上訴人於合作契約及保險單均明白表示，因承購抵押住宅而有貸款之
            需要乃系爭保險之前提，則衡諸保險契約之特性，『因承購住宅而貸款
            』當為系爭保險契約之要素之一而為必要之點。本件借款人洪陳玉葉既
            係以個人投資之貸款用途為要保之意思表示，則契約當事人就系爭契約
            之必要之點，意思表示顯不一致，故契約不成立。
          2.縱認『因承購住宅而貸款』僅為契約之偶素，亦因被上訴人對該偶素視
            為必要之點且於保險契約明白表示，而成為必要之點，契約當事人就此
            點未能合致，契約不成立。
          3.再退步言之，縱認『因承購住宅而貸款』僅為契約之偶素且不構成契約
            必要之點，亦因被上訴人有以之為契約內容之意思，基於契約自由原則
            ，當事人就此點意思不一致，契約仍不成立。
          4.保險法第四十四條第一項雖規定保險契約由保險人同意要保人聲請後簽
            訂，惟仍須要約與承諾一致，保險契約方始成立。本件要保人洪陳玉葉
            確非因購屋而貸款，其既以「因個人投資貸款並以其住宅提供抵押之抵
            押人未按期清償所造成之抵押權人損失」為要約之意思表示，而被上訴
            人之承諾顯非與其內容一致，保險契約難謂成立，上訴人請求給付保險
            金即無理由。
        (二)縱保險契約成立，亦因上訴人不具保險利益而無效：
          系爭保險契約承保之客體（標的）為「因承購住宅並以其住宅提供抵押之
          抵押人未按期清償所造成抵押權人之損失」。苟為其他不同之借款用途，
          乃系爭保險契約承保外之風險，縱關係人有經濟價值上之利害關係，其就
          系爭保險標的仍無保險利益。本件要保人洪陳玉葉係「個人投資」之故向
          被上訴人申請貸款，且洪陳玉葉提供抵押之不動產乃其於七十四年間購得
          ，而其於八十七年四月間申貸，顯該貸款非為承購該抵押住宅，縱上訴人
          因借款未按期還款受有損失而與是項貸款債權有經濟價值關係，仍因其非
          被保險人承保之客體（標的），而難謂上訴人因此就系爭保險標的有保險
          利益。故系爭保險契約應屬無效，被上訴人自無給付保險金之義務。
        (三)縱系爭保險契約成立並有效，個人投資之住宅抵押貸款，亦非系爭保險之
          承保事故，上訴人主張只要「被保險人之債務人債務不履行」即該當保險
          事故之發生，顯對保險法規有所誤認。
        (四)上訴人以保費過高主張系爭保險不限於購屋貸款，亦無理由：
          1.財政部頒承保辦法第七條規定之保險費率為「年率千分之五」（上訴人
            誤認為保險金額之千分之五），且依同辦法第八條之規定，上開費率係
            以貸款人應納之「本金、利息」計算之。而系爭保險之保險期間自八十
            七年五月四日至九十四年五月四日共計七年，保費九萬元，費率為「年
            率千分之六」（0.045/7=0.006） （百分之四．五係保險金與保費之比
            率，非年率），且僅依貸款人應納之「本金」計算爾，相較之下，被上
            訴人收取之保費較財政部頒發之承保辦法為低。
          2.上訴人將要保書上所載「保險費率：四．五」，穿鑿解釋為年率百分之
            四．五，殊無依據。遑論財政部修正之號令係六十年頒修，被上訴人於
            八十六年四月間始開辦系爭保險，相距十六年之久，縱保險費率與之有
            異，亦屬正常。而自被上訴人核發之保險單、基本條款均與財政部頒之
            示範條文如出一轍觀之，亦非上訴人主張費率不同可推翻系爭保險之性
            質，上訴人實無由據此主張被上訴人推辦系爭保險與財政部推行房屋政
            策之目的不符。
          3.況本件保費是否過高，僅保險是否對價平衡之問題，要與系爭保險契約
            之效力無關。上訴人以保費過高、保費已收等無關緊要之事實，任意曲
            解被上訴人締約之意思，為無足採。
        (五)退萬步言之，縱被上訴人應給付保險金予上訴人，因本件抵押品尚未拍定
          ，正確損失金額尚未能確定，被上訴人僅先墊付一百七十四萬一千二百五
          十九元【1,667,074+(1,667,074×0.089×6/12)=1,741,259】（即本金餘
          額＋六個月利息）。而上訴人直至八十九年八月三十一日方備齊相關文件
          ，故該墊付款之遲延利息應自八十九年九月十五日起算。
    三、證據：除援用原審提出之證據外，補提八十九年八月一日聯合報報導一則、
        上訴人銀行營業部保險及賠案明細一紙、八十九年八月三日經濟日報報導一
        則為證。
      理      由
一、本件上訴人於原審起訴，原聲明請求被上訴人給付二百萬元及自八十九年五月二
    十五日起至清償日止按週年利息百分之五計算之利息，嗣就利息部分，於二審減
    縮聲明自八十九年九月十五日起算，依民事訴訟法第四百四十六條第一項但書、
    第二百五十五條第一項第三款規定，並非法所不許，合先敘明。
二、上訴人起訴主張：上訴人為協助其授信客戶購置房屋、整修住宅，或其他因素所
    需資金，與被上訴人訂立合作契約，雙方約定由被上訴人承保以上訴人為被保險
    人之償還保證。嗣因上訴人受理訴外人洪陳玉葉之一千萬元申貸案，乃由洪陳玉
    葉為要保人，以上訴人為被保險人，向被上訴人投保「住宅抵押貸款償還保證保
    險」，並經被上訴人承保在案，雙方約定保險金額二百萬元，保險期間自八十七
    年五月四日起至九十四年五月四日止，上訴人已於八十七年五月四日、五日分別
    撥款二百萬元、八百萬元予洪陳玉葉，惟借款人洪陳玉葉自八十八年十一月四日
    、五日起即未依約償還前開借款債務，依系爭保險契約之約定，被上訴人之保險
    責任即已發生。上訴人已於八十九年八月三十一日備齊申請理賠文件交上訴人收
    受，依系爭保險批單第七條之約定，被上訴人應先行墊付賠償金，因本於系爭保
    險契約，求為命被上訴人給付二百萬元及自八十九年九月十五日起算法定遲延利
    息之判決。
    被上訴人則以：依兩造間合作契約及系爭保險單之約定，「因承購住宅而貸款」
    為系爭保險契約必要之點，訴外人洪陳玉葉係以個人投資之貸款用途為要保之意
    思表示，則契約當事人就系爭保險契約必要之點，意思表示顯不一致，系爭保險
    契約自不成立；退步言之，縱認系爭保險契約成立，該保險契約亦因上訴人不具
    保險利益而無效；再退步言，縱認系爭保險契約成立並有效，以個人投資為貸款
    用途之住宅抵押貸款，亦非系爭保險之承保事故，故被上訴人不負墊付保險金之
    義務等語，資為抗辯。
三、查上訴人前身「保證責任台中市第六信用合作社」（下簡稱台中六信）於八十七
    年間與被上訴人訂立合作契約，由被上訴人負責承保以台中六信為被保險人之償
    還保證，並約定該償還保證保險以向台中六信為房屋抵押貸款之人為要保人、以
    台中六信為被保證人。嗣訴外人洪陳玉葉於八十七年五月間，因個人投資之需要
    ，提供其於七十四年七月購入、位於台中市○區○○街二二號一至四樓之房地設
    定抵押，向台中六信申請貸款一千萬元。台中六信本於前開合作契約，乃由洪陳
    玉葉為要保人，向被上訴人投保「住宅抵押貸款償還保證保險」，並經被上訴人
    同意承保在案，雙方約定保險金額二百萬元，保險期限自八十七年五月四日起至
    九十四年五月四日止。台中六信於八十七年五月四日、五日分別撥貸二百萬元、
    八百萬元予洪陳玉葉後，洪陳玉葉自八十八年十一月四日、五日起未依約償還前
    開借款債務，合計已清償之本金為三十三萬二千九百二十六元等事實，業經兩造
    分別提出合作契約、住宅抵押貸款償還保證保險單、基本條款及保險批單、借據
    、放款往來明細查詢、借款申請書、抵押物鑑定審核記錄表等件（見原審卷第一
    七、一九至二八、四八至四九頁）為證，復為兩造所不爭，堪信為真實。又原台
    中六信嗣經財政部核准，於八十九年七月一日與屏東市第一信用合作社合併並變
    更組織為商業銀行即上訴人，有財政部八十八年十二月二十九日台財融第八八七
    七三二○五號函、經濟部公司執照、銀行營業執照等件（見原審卷第一一至一七
    、一九至二八頁）在卷足按，則依信用合作社法第三十四條：「信用合作社變更
    組織為商業銀行時，其權利義務由變更組織後之商業銀行承受。」之規定，原台
    中六信就前開合作契約、保險契約之一切權利義務，依法應由上訴人承受。
四、次查，系爭保險契約之締結，乃由洪陳玉葉以要保書為要約，而經被上訴人發給
    保險單為承諾，此有卷附要保書、保險單、保險批單等件可稽（見原審卷第四七
    、一九至二四頁），則系爭保險契約是否如被上訴人所辯、有當事人意思表示不
    一致之情事？即應依該要約及承諾所分別表示之意思，予以認定。又系爭保險契
    約之訂立，源於兩造間之合作契約，亦即，基於兩造間之合作契約，上訴人之授
    信客戶洪陳玉葉因而就其貸款償還保證，以上訴人為被保險人，向被上訴人投保
    系爭「住宅抵押貸款償還保證保險」，此一事實，有合作契約在卷足按（見原審
    卷第一七頁），亦為兩造所不爭，是就被上訴人承諾意思表示之內容，自應參酌
    前述合作契約及保單、保險契約條款等而為整體之解釋，俾免流於斷章取義。按
    民法第一百五十三條規定，契約之成立，須當事人對於必要之點互相表示意思一
    致，該所謂「必要之點」，通常係指契約之「要素」而言，當事人如證明已就契
    約之要素表示意思一致者，契約固即推定為成立，惟若他方主張並經舉證證明契
    約以「常素」或「偶素」為契約之成立要件，亦即當事人將常素或偶素視為契約
    必要之點，並經表示其意思而不一致者，即可推翻法律推定之事實，而認契約並
    未成立。經查：
    (一)本件就系爭保險契約之「要素」，諸如保險標的（抵押借款人洪陳玉葉就系爭
      一千萬元貸款對抵押權人即上訴人之償還信用）、抵押住宅地址（台中市○區
      ○○街二二號）、保險金額（二百萬元）、保險期限（自八十七年五月四日起
      至九十四年五月四日止）、保險費（九萬元）等，於洪陳玉葉之要約與被上訴
      人之承諾間，固無不一致之情形。惟查，系爭「住宅抵押貸款償還保證保險」
      係依財政部(60)台財錢發第一三八五九號令修定之保險單辦理，此經兩造於合
      作契約前言記載甚明（見原審卷第一七頁）。而依財政部(60)台財錢發第一三
      八五九號令修定之保險單，明載：「‧‧‧茲承上開抵押人因應『承購』後開
      抵押住宅與上開抵押權人簽訂貸款承還契約之需要，繳付或允諾繳付後開約定
      之保險費，向本公司要保住宅抵押貸款償還保證保險‧‧‧」等語（見原審卷
      第五○頁），同一意旨並經被上訴人載明於系爭保險單前言，有卷附保險單足
      稽（見原審卷第一九頁），參酌財政部令准辦理「住宅抵押貸款償還保證保險
      」之目的，乃為配合政府推行房屋政策，並協助個人在其財力範圍內自置住宅
      ，有財政部發布之「住宅抵押貸款償還保證保險承保辦法」第一條規定足按（
      見原審卷第五三頁）等情，堪認前開所謂「要保人因『承購』抵押住宅而向抵
      押權人借款」乙節，雖非保險契約之要素而為偶素，卻因當事人特以意思表示
      將其附加於契約內容，而成為系爭保險契約必要之點。上訴人主張該保險單前
      言所述『承購』等文字僅陳述雙方訂約源由動機，非屬契約成立要件云云，委
      無足採。至於上訴人提出之「台中六信辦理住宅抵押貸款償還保證保險簡則」
      ，雖明訂「整修住宅或其他因素所需資金」在內（見原審卷第十八頁），惟該
      簡則乃上訴人內部作業準則，不足作為認定被上訴人意思表示內容之依據。又
      依上訴人內部之抵押物鑑定審核（記錄）表及洪陳玉葉借款申請書（見原審卷
      第一三四、一三五頁），雖足得悉系爭貸款非為承購住宅之用，然要保人要保
      時並未提出該等文件，為兩造所不爭（見本院卷第八八頁），亦難指為被上訴
      人明知要保人非因承購住宅貸款而為承保之意思表示。本件，洪陳玉葉非因承
      購抵押住宅而向上訴人借款，而係基於個人投資需要，提供原已購得之不動產
      設定抵押向上訴人借款，為兩造所不爭，則洪陳玉葉就前述抵押貸款之償還保
      證向被上訴人要保，顯與被上訴人就『承購』抵押住宅而貸款之承諾意思表示
      並非一致。
    (二)當事人意思表示是否合致，應依其意思表示之內容決定之，不能遽憑契約名稱
      認定之。就系爭保險契約而言，其要約與承諾之內容並非一致，已如前述，上
      訴人執系爭保險契約非以「『承購』住宅抵押貸款償還保證保險」為名，主張
      『承購』乙節並非被上訴人承諾之內容云云，洵不足取。
    (三)要保人洪陳玉葉提出之要保書，乃被上訴人公司所印就，固應與兩造間合作契
      約、財政部(60)台財錢發第一三八五九號令修定之保險單、「住宅抵押貸款償
      還保證保險承保辦法」及系爭保險單前言文字，一併作為認定被上訴人承諾意
      思表示內容之依據，惟要保書之記載，僅以表示要保人要保意思為已足，不可
      能如契約條款之鉅細靡遺，則認定意思表示內容時，究不得摒棄其他事項，單
      憑要保書為據。本件觀諸要保書之記載（見原審卷第四七頁），係以『建築公
      司』與『買受人』並列，而以『抵押住宅核鑑總價』與『買賣成交價』並列，
      可知系爭保險係以「購買戶新承購之住宅」或「建築公司建築完成尚未售出之
      住宅」（此種住宅最終目的仍為出售予承購戶）之抵押貸款信用為其保險標的
      ，益見舊有住宅之抵押貸款信用不屬系爭保險契約承保之範圍。上訴人未辨明
      『核鑑總價』與『建築公司』間之關係，遽指所謂『核鑑總價』係指非新購住
      宅而言云云，已有未合，其徒以要保書無『承購』住宅之記載，主張『承購』
      住宅非被上訴人承保之條件云云，尤非有據。
    (四)本件被上訴人係依財政部前述命令辦理系爭「住宅抵押貸款償還保證保險」，
      已如前述，雖其保險費率非如「住宅抵押貸款償還保證保險承保辦法」（見原
      審卷第五三至五四頁）第七條規定為年率千分之五，惟此僅屬財政部本於主管
      機關職權所得管理或糾正之事項（保險業管理辦法第二十五條規定參照），尚
      與保險契約之內容及性質無涉。上訴人以保險費率之不同，主張「住宅抵押貸
      款償還保證保險承保辦法」第一條規定之目的不適用於系爭保險契約云云，洵
      無足採。
五、綜上所述，系爭保險契約，因要保人之要約與被上訴人之承諾意思表示不合致而
    並未成立，是則上訴人主張被上訴人應履行系爭保險契約云云，即屬無據（至於
    被上訴人已收取之保費因契約未成立而應退還於要保人，乃另一問題）。從而，
    上訴人主張本於系爭保險批單第七條之約定，請求被上訴人墊付賠償金二百萬元
    並自八十九年九月十五日起給付法定遲延利息，為無理由，不應准許。其假執行
    之聲請亦失所附麗，應併予駁回。原審為上訴人敗訴之判決，及駁回其假執行之
    聲請，並無不合。上訴意旨指摘原判決不當，求予廢棄改判，為無理由，應予駁
    回。
六、本件為判決基礎之事證已臻明確，兩造針對保險契約成立為前提之其餘攻擊防禦
    及立證方法，核於判決結果不生影響，毋庸一一審究論述，附此敘明。
七、據上論結，本件上訴為無理由，依民事訴訟法第四百四十九條第一項、第七十八
    條，判決如主文。
中      華      民      國    九十      年      八      月    二十八    日
                                  民事第二庭
                                      審判長法  官  尤  豐  彥
                                            法  官  林  金  吾
                                            法  官  梁  玉  芬
右正本係照原本作成。
上訴人如不服本判決，應於收受送達後二十日內向本院提出上訴書狀，其未表明上訴
理由者，應於提出上訴後二十日內向本院補提理由書狀（均須按他造當事人之人數附
繕本）上訴時應提出委任律師或具有律師資格之人之委任狀；委任有律師資格者，另
應附具律師及格證書及釋明委任人與受任人有民事訴訟法第四百六十六條之一第一項
但書或第二項（詳附註）所定關係之釋明文書影本。
中      華      民      國    九十      年      八      月    二十九    日
                                            書記官  張  淑  華
附註：
民事訴訟法第四百六十六條之一（第一項、第二項）：
對於第二審判決上訴，上訴人應委任律師為訴訟代理人。但上訴人或其法定代理人具
有律師資格者，不在此限。
上訴人之配偶、三親等內之血親、二親等內之姻親，或上訴人為法人、中央或地方機
關時，其所屬專任人員具有律師資格並經法院認為適當者，亦得為第三審訴訟代理人
。


司法院資訊處製作；財團法人民間司法改革基金會備份。
